【裁判字號】    93,訴,1025
【裁判日期】    950627
【裁判案由】    侵權行為損害賠償
【裁判全文】
臺灣臺南地方法院民事判決              93年度訴字第1025號
原      告  甲○○
            戊○○○
            丙○○
            丁○○
            乙○○
兼  上一人
法定代理人  己○○
前六人共同
訴訟代理人  蘇正信律師
            蔡弘琳律師
            蔡進欽律師
被      告  壬○○
訴訟代理人  彭大勇律師
            林士龍律師
被      告  海希歐家具股份有限公司
法定代理人  庚○○
訴訟代理人  辛○○
            王進輝律師
上列當事人間請求侵權行為損害賠償事件，經本院於民國95年6
月13日言詞辯論終結，判決如下：
    主  文
被告應連帶給付原告甲○○新台幣參拾壹萬陸仟陸佰陸拾柒元、
原告戊○○○新台幣柒拾肆萬肆仟零捌拾肆元、原告丙○○、丁○○、乙○○各新台幣參拾陸萬陸仟陸佰陸拾柒元及原告己○○
新台幣捌拾萬零捌佰陸拾柒元，暨被告壬○○自民國九十三年七
月二十一日起，被告海希歐家具股份有限公司自民國九十三年八
月十日起，均至清償日止，按年息百分之五計算之利息。
原告其餘之訴駁回。
訴訟費用由被告壬○○、海希歐家具股份有限公司連帶負擔十分
之六，餘由原告負擔。
本判決第一項於原告甲○○、戊○○○、丙○○、丁○○、乙○○、己○○分別以新台幣壹拾萬陸仟元、貳拾肆萬捌仟元、壹拾
貳萬參仟元、壹拾貳萬參仟元、壹拾貳萬參仟元、貳拾陸萬柒仟
元為被告供擔保後，得假執行。但被告如於執行標的物拍賣、變
賣前，分別以新台幣參拾壹萬陸仟陸佰陸拾柒元、柒拾肆萬肆仟
零捌拾肆元、參拾陸萬陸仟陸佰陸拾柒元、參拾陸萬陸仟陸佰陸
拾柒元、參拾陸萬陸仟陸佰陸拾柒元及捌拾萬零捌佰陸拾柒元為
原告甲○○、戊○○○、丙○○、丁○○、乙○○、己○○等六
人預供擔保後，得免為假執行。
原告其餘假執行之聲請駁回。
    事  實 及 理 由
一、按訴狀送達後，原告不得將原訴變更或追加他訴，但請求之
    基礎事實同一及擴張或減縮應受判決事項之聲明者，不在此
    限，民事訴訟法第255條第1項第2款、第3款分別定有明文。
    而所謂請求之基礎事實同一，係指變更或追加之訴與原訴之
    主要爭點有其共同性，各請求利益之主張在社會生活上可認
    為同一或關連，而就原請求之訴訟及證據資料，得期待於後
    請求之審理予以利用，俾先後兩請求在同一程序得加以解決
    ，進而統一解決紛爭。查原告起訴時，係基於民法第184條
    第1項前段、第192條第1、2項、第194條等侵權行為損害賠
    償請求權之規定，訴請被告壬○○應賠償原告甲○○新台幣
    （下同）227,926元、原告戊○○○232,860元、原告丙○○
    、丁○○各166,667元、原告乙○○211,067元、原告己○○
    336,006元，及均自起訴狀繕本送達翌日起至清償日止，按
    年息百分之5計算之利息等語；嗣原告於本院審理期間，另
    於93年7月28日以書狀追加被告海希歐家具股份有限公司（
    下簡稱海希歐公司），謂被告壬○○於肇事當時，係於執行
    被告海希歐公司業務期間之故。則原告追加被告海希歐公司
    為共同被告，請求之基礎事實同一，揆諸前揭規定說明，自
    不在禁止之列。嗣原告復於95年6月8日具狀以不變更訴訟標
    的之情況下，將賠償金額變更為被告應連帶給付原告甲○○
    882,149 元、原告戊○○○944,084元、原告丙○○766,667
    元、原告丁○○766,667元、原告乙○○877,667元、及原告
    己○○1,207,919元，暨均自起訴狀繕本送達之翌日起至清
    償日止，按年息百分之5計算之利息等語，則原告前揭所為
    係屬擴張其應受判決事項之聲明，均核與前開規定相符，應
    予准許。
二、原告起訴主張：被告壬○○受僱於被告海希歐公司擔任送貨
    員，平日以駕駛小貨車載運貨物為業，於91年7月25日至高
    雄縣鳥松鄉○○路送貨返回被告海希歐公司途中，約14 時
    30分許，駕駛該公司所有牌照號碼B4-8811號自用小貨車，
    沿高雄縣仁武鄉○○路由南往北方向行駛，途經鳳仁路與仁
    樂街口時，因被告壬○○在雙向四車道行駛，貿然自鳳仁路
    內側快車道向右變換至中線快車道時，致在中線道由訴外人
    方福春駕駛車號UG-349號自用大貨車，因閃避不及以致所駕
    駛大貨車前車頭中央與被告壬○○所駕駛小貨車右後車尾發
    生撞擊而肇事，訴外人方福春隨即因該撞擊致顱內出血，並
    於送醫途中不治，以被告壬○○曾考領有普通小型車駕駛執
    照及駕駛上開自用小貨車送貨為業之智識、能力，而依當時
    客觀情形天候晴朗，柏油路面乾燥無缺陷，亦無其他障礙物
    ，視距良好等情形，被告壬○○依當時客觀狀況，無不能注
    意情事，就本件道路交通事故之發生顯有過失，且其過失行
    為與被害人之死亡間，顯有相當因果關係，應就原告損害負
    損害賠償責任。又被告壬○○為被告海希歐公司之受雇人，
    於執行業務中因上揭過失駕車肇事致人於死，被告海希歐公
    司自應與被告壬○○連帶負賠償責任。而原告甲○○、戊○○○、丙○○、丁○○、乙○○、己○○分別為訴外人方福
    春之父、母、子女及配偶，均為民法得請求損害賠償之人，
    為此爰依民法第184條第1項前段、第188條第1項、第191條
    之2、第192條第1項、第194條等規定，訴請被告應賠償原告
    甲○○882,149元（上開費用包含扶養費165,482元、精神慰
    撫金100萬元，惟扣除強制險理賠金233,333元及被告海希歐
    公司慰問金5萬元）、賠償原告戊○○○944,084元（上開費
    用包含扶養費177,417元、精神慰撫金100萬元，惟扣除強制
    險理賠金233,333元）、賠償原告丙○○、丁○○各766,667
    元（上開費用為精神慰撫金100萬元，惟扣除強制險理賠金
    233,333元）、原告乙○○877,667元（上開費用為扶養費
    111,000元、精神慰撫金100萬元，惟扣除強制險理賠金
    233,333元）、原告己○○1,207,919元（上開費用包括殯葬
    費251,700元、扶養費189,552元、精神慰撫金100萬元，惟
    扣除強制險理賠金233,333元），及均自起訴狀繕本送達翌
    日（被告壬○○部分為93年7月21日、被告海希歐公司部分
    為93年8月10日）起算之法定遲延利息，原告並願供擔保，
    請准宣告假執行等情。
二、被告部分：
  （一）被告壬○○則以：
     1、伊於91年7月25日至高雄縣鳥松鄉○○路送貨返回被告
        海希歐公司途中，約14時30分許，駕駛該公司所有牌照
        號碼4-8811號自用小貨車，沿高雄縣仁武鄉○○路由南
        往北方向行駛，途經鳳仁路與仁樂街口時，因停等紅燈
        而遭方福春自後追撞，被告應無過失。另依台灣省車輛
        行車事故覆議鑑定委員會之意見：研判本件事故有2種
        型態均可能產生是項碰撞情形：1、蔡車在前中線車道
        停等紅燈，方車由外側車道往左變換車道撞及蔡車車尾
        右側肇事，若係此型態，被告壬○○應無過失。2、蔡
        車在前向右變換車道行駛，方車同向在後向左變換車道
        致撞及肇事。若依此型態則方福春有超速 (撞及後仍前
        行25公尺)、未保持安全距離 (蔡車在前、方車在後，
        兩車皆變換車道卻擦撞，方福春若有保持足夠安全距離
        ，當不致擦撞)及未注意車前狀況之過失。
     2、縱依上開第2種型態認被告壬○○有過失，則原告之請求
        亦有不合理處，說明如下：原告六人之精神慰撫金均各
        請求一百萬元，然而被告僅國小畢業，尚有妻子及80歲
        之母親及行動不便之兄長需扶養，現在平日僅能靠打零
        工維持生計，每月數入約在一至二萬元間而已，且本身
        並無不動產，因此其並無力支出如此高額之精神慰撫金
        ，故原告所請實屬太高。另喪葬費部分：牽亡歌、電子
        琴部分依實務見解應非屬必要費用。己○○所請求之扶
        養費用部分：應以不能維持生活而無謀生能力者為限，
        始得請求加害人賠償。為此求為判決駁回原告之訴，如
        受不利判決，被告願供擔保，請准宣告免為假執行等語
        ，資為抗辯。
  （二）被告海希歐公司則以：
     1、本件共同被告壬○○應無侵權行為，從而被告亦無須負
        連帶責任。本件意外事故係共同被告壬○○於91年7月
        25日下午2時許，駕駛被告所有之車號B4-8811 號自用
        小貨車沿高雄縣、仁武鄉○○路由南往北行駛，途經仁
        樂街口等候紅燈，當時共同被告壬○○是處於靜止狀態
        ，詎料竟遭被害人方福春駕駛UG-349號貨車自後追撞，
        而將共同被告壬○○所駕駛之車輛撞離原處，使車輛滑
        行至對面路口之機車道。共同被告壬○○雖無照駕駛 (
        遭吊扣), 然違規行為與肇事因素因予區分，違規行為
        應以有否影響他車之駕駛行為或影響他車之路權歸屬優
        先使用順序而研判其肇事有無因果關係之因素存在，而
        確定其為違規行為或肇事因素之一，而共同被告壬○○
        無照駕駛之行為，並無影響被告之駕駛行為及路權優先
        使用順序，應為違規行為而非肇事因素，共同被告壬○○停等紅燈，致遭被害人方福春由後撞及，則壬○○並
        無過失可言，從而被告亦無須負擔連帶責任。退步言之
        ，共同被告壬○○所駕之車輛行駛於前方，被害人方福
        春所駕之車輛行駛於後，縱認共同被告壬○○有過失，
        而被害人方福春因為注意車前狀況及可能超速行駛 (撞
        擊後仍往前行駛逾25公尺)亦有過失，而應過失相抵。
     2、共同被告壬○○於發生事故時，並非執行被告公司之職
        務，從而被告公司不負賠償責任。事發當日，被告公司
        因出貨單誤撞，原本應送往新營復興路盈昌家具卻送到
        鳥松鄉○○路之179家具，共同被告壬○○到達179家具
        ，其發現錯誤，電話聯絡被告公司會計及主任林進山，
        不願回公司拿出貨單，並行駛與此次事故無關之路程，
        顯見被告壬○○於案發當日係從事個人事務，非執行公
        司之事務，被告公司毋庸負責。
     3、且原告對被告公司之請求權已罹於2年之時效而消滅。
        按本案發生於91年7月25日下午2時許，而原告等之追加
        起訴狀之日期為93年7月28日，則原告追加起訴顯已逾2
        年之時效，被告做消滅時效之抗辯。
     4、縱被告海希歐公司須連帶負責，原告六人皆請求精神慰
        撫金各100萬元亦屬過高，被告壬○○僅國小畢業，被
        告海希歐公司又無何資產可言，僅有數輛汽車載貨之用
        ，且近年來經濟不景氣尚由股東提供擔保品向銀行借貸
        支應，無能力支付如此高額之精神慰撫金。至原告請求
        喪葬費中之牽亡歌、電子琴費用似非屬必要。己○○所
        請求之扶養費用部分，似應以不能維持生活而無謀生能
        力者為限。為此求為判決駁回原告之訴，如受不利判決
        ，願供擔保，請准宣告免為假執行等語，資為抗辯。
三、本件經本院調查及整理證據後，兩造對下列事項均無爭執：
   1、被告壬○○原考領有普通小型車駕駛執照，於91年2月4日
      至92年2月3日止受吊扣駕駛執照之處分，惟其於上開期間
      仍受僱於被告海希歐公司，擔任送貨員，以駕駛小貨車載
      運貨物為業。
   2、被告壬○○於91年7月25日14時30分許，駕駛被告海希歐
      公司所有車牌號碼B4-8811號自小貨車，沿高雄縣仁武鄉
      ○○路由南往北行駛，途經鳳仁路與仁樂街口（有紅綠燈
      號誌路口）時，與其後方由訴外人方福春駕駛之車牌號碼
      UG-349號自大貨車發生碰撞（B4-8811號自小貨車於右後
      車尾受損，UG-349號自大貨車於前車頭受損），致訴外人
      方福春受有顱內出血等傷害，於送醫途中不治死亡。被告
      壬○○於雙方車輛肇事後，並未留置於現場，隨即駕車離
      去。嗣後警方依據目擊證人之證述及現場遺留跡證查獲車
      牌號碼B4-8811號自小貨車後，被告壬○○因係無照駕駛
      ，遂聯絡同事即訴外人劉明章出面為其頂替，並由訴外人
      劉明章於事後發向警方表明其即為B4-8811號自小貨車之
      駕駛人，警方乃將之移送檢方偵辦。惟訴外人劉明章於檢
      察官偵查期間，因畏懼刑事責任，始於91年8月15日向檢
      察官坦認車號B4-8811號自小貨車之駕駛人應係被告壬○○，其非肇事者等語，台灣高雄地方法院檢察署檢察官乃
      以91年度偵字第1623 8號對其所涉過失致死罪嫌予以不起
      訴處分，並另於94年6月30日以93年度偵字第16634號對被
      告壬○○、訴外人劉明章等二人分別所涉業務過失致死、
      頂替等罪嫌提起公訴，而渠等上開刑事責任，則經台灣高
      雄地方法院於94年12月28日以94年度交訴字第109號判處
      被告壬○○、訴外人劉明章等二人分別為有期徒刑3年、4
      月。惟被告壬○○已對上開刑事判決提起上訴，尚未確定
      。
   3、訴外人方福春死亡時，已婚，遺有三名子女，其中原告甲○○、戊○○○、丙○○（70年11月8日生）、丁○○（
      71年11月11日生）、乙○○（74年7月10日生）、己○○
      分別為訴外人方福春之父、母、長女、次女、長男及配偶
      。渠等於訴外人方福春死亡後，已從訴外人保險公司領得
      強制責任險理賠金140萬元。
   4、被告海希歐公司於上開車禍事故肇事後，曾給付原告慰問
      金5萬元。
四、茲兩造有爭執者厥為：
   1、被告壬○○就訴外人方福春之死亡結果，是否負有過失責
      任？
   2、被告壬○○於車輛肇事時，是否於執行被告海希歐公司業
      務期間？而原告對被告海西歐公司之侵權行為損害賠償請
      求權，是否已罹於消滅時效？
   3、原告請求損害賠償之數額（包含扶養費用、慰撫金、喪葬
      費用等）是否合理？
   4、訴外人方福春就事故之發生是否與有過失？
   5、原告於扣除自訴外人所領得之強制險理賠金後，得對被告
      請求之數額究為若干？以下分述之。
五、原告主張本件係因被告壬○○駕駛車號B4-8811號自小貨車
    貿然自鳳仁路內側快車道向右變換至中線快車道時，致在中
    線道由訴外人方福春駕駛車號UG-349號自用大貨車，因閃避
    不及以致所駕駛大貨車前車頭中央與被告壬○○所駕駛小貨
    車右後車尾發生撞擊而肇事，故被告壬○○應負全部過失責
    任等語，則為被告所否認，被告壬○○並辯稱：伊當時係在
    停駛於鳳仁路南向北中線快車道等待圓形紅燈號誌轉換，而
    遭被害人駕駛之自用大貨車撞擊，伊即行昏過去，待伊醒來
    時，發現車子熄火，伊下車查看駕駛之自用小貨車，僅見後
    方木頭損壞，而其他車輛均在行駛中，伊即自行離去云云。
    本院查：
   1、被告壬○○原受僱於海希歐公司擔任送貨員，平日以駕駛
      小貨車載運貨物為業，於91年7月25日14時30分許，駕駛
      海希歐家具公司所有牌照號碼B4-8811號自用小貨車，沿
      高雄縣仁武鄉○○路由南往北方向行駛，途經鳳仁路與仁
      樂街口時，與訴外人方福春駕駛之牌照號碼UG-349號自用
      大貨車發生道路交通事故，訴外人方福春因顱內出血而死
      亡等情，已如前揭兩造不爭執事實所述，核與證人甲○○
      、郭福賜、王萊鳳、及呂婉嫆證述情節相符（見警卷第10
      頁、第9頁、第7頁、第87頁、第90頁），並有道路交通事
      故現場蒐證照片20幀，以及道路交通事故調查報告表、事
      故現場圓、車號B4-8811號車籍作業系統查詢認可資料表
      、車號UG-349號行車執照、臺灣高雄地方法院檢察署驗斷
      書、相驗屍體證明書、被告壬○○駕照基本資料各一份附
      卷可稽（見警卷第21~3 0頁、第13~15頁、台灣高雄地方
      法院檢察署91年度相字第1162號偵查卷第33~41頁、台灣
      高雄地方法院94年度交訴字第109號審理卷第75頁）。
   2、次查，高雄縣仁武鄉○○路與仁樂街口係設有行車管制號
      誌之交岔路口，鳳仁路雙向各設有三線快車道及1線慢車
      道，快、慢車道間均設有寬式（50公分以上）交通島，南
      向北與北向南快車道間，係以窄式無欄杆交通島作為行車
      分向線，訴外人方福春駕駛牌照號碼UG-349號自用大貨車
      於車輛肇事後，係停止在對向即鳳仁路北向南快車道與仁
      樂街口，距離鳳仁路南向北快車道行車管制號誌路口之停
      止線約25.2公尺，該自用大貨車之前車頭，呈現嚴重扭曲
      受損之情況，前擋風玻璃全部脫落，前車頭中央則有一道
      清晰之直線凹痕，該車前擋風玻璃並折成大小約等的2片
      。至被告壬○○駕駛之自用小貨車則係右後車燈、號牌及
      排氣管亦均脫落，掉落在高雄縣仁武鄉○○路與仁樂街之
      交岔路口，距離鳳仁路南向北快車道行車管制號誌路口之
      停止線約1.7公尺，此外，現場並無煞車痕跡等情，亦有
      前揭道路交通事故調查報告表在卷可稽。則由雙方撞擊位
      置觀察，若被告壬○○前揭所述情節為真，應係訴外人方
      福春自外側慢車道，且未煞車情況下，逕行衝撞刻正停等
      紅燈於第二線快車道由被告壬○○駕駛之自小貨車右後側
      ，而停止之車輛（即被告壬○○之車）受行進中之車輛（
      即訴外人方福春之車）於右後方撞擊後，後方訴外人方福
      春駕駛車輛之噸位又重於被告壬○○駕駛之小貨車，則理
      應被告壬○○停止中之自小貨車會受力而使車頭往順時針
      方向移位（即車頭往右後側傾斜），且被告壬○○停止中
      之車輛前車輪亦應會摩擦地面而產生輪胎摩擦地面之痕跡
      ，但現場並無該等跡證，更無論停止中之車輛於受後方行
      進中之車輛仍繼續往前衝撞結果，何以僅遭受右後車燈及
      排氣管略微為破損、脫落，反而後方衝撞之車輛前車頭竟
      嚴重凹陷？再者，被告壬○○若果真有下車察看，不可能
      未見到後方車輛嚴重受損且駕駛人刻正被凹陷之車頭卡在
      駕駛座上之情事，詎其僅察看其自己車輛無甚受損後即行
      從容離去，實屬無可置信，由是觀之，益證被告壬○○前
      開所辯，純屬虛構，無足取信。
   3、再查，被告壬○○前揭辯解，既不足採，則其所述之肇事
      情節自當予以排除。而本件道路交通事故肇事後之最終停
      止地點，距離鳳仁路及仁樂街口停止線約25.2公尺，且現
      場無煞車痕跡，顯示訴外人方福春駕駛該自用大貨車於肇
      事前，尚無煞車準備停止之跡象，參以目擊證人王箂鳳於
      警訊時證稱：撞擊發生後，前車有停一下再開走，該車原
      本在汽車道上，隨後轉入機車道後往楠梓方向離去，離去
      的貨車駕駛並沒有下車查看，有看見其他車輛都是停車狀
      況等語（見警訊卷證人之偵訊筆錄），再佐諸雙方車輛撞
      擊點及現場車輛停止位置等情觀之，肇事當時應係鳳仁路
      之路口為紅燈號誌，故其他車輛均在停等紅燈當中，然訴
      外人方福春卻在行進當中，以車頭撞擊被告壬○○所駕駛
      之自小貨車右後側車尾，顯見當時訴外人方福春駕駛車輛
      之前方原本並無車輛，且其正欲前進至紅燈停止線，詎被
      告壬○○竟突然從內側快車道無預警地變換車道欲至第二
      快車道（或逕自變換至慢車道上），而被告壬○○也因變
      換車道之故而正在往右前方行駛當中，反而能大部分卸除
      訴外人方福春往前衝撞之力道，致其受損甚微。反之，訴
      外人方福春卻對被告壬○○突然變換車道之行徑反應不及
      ，在無煞車情況下，遭受被告壬○○衝撞其前車頭，其隨
      即被被告壬○○之撞擊力道撞擊方福春頭部而使方福春倒
      臥於方向盤，又因其受力於駕駛座前方之撞擊力道，致其
      倒臥方向盤時略微向左偏移，加以其原本就要緩停於紅燈
      停止線上，致其於撞擊後其所駕駛之大貨車仍持續往左偏
      緩步前進後始行停止，此於車輛肇事現場等跡證最為吻合
      ，而台灣省高屏澎車輛行車事故鑑定委員會第931829 號
      鑑定意見書記載本件事故係被告壬○○無照駕駛變換車道
      未注意安全距離為肇事因素，訴外人方福春無肇事因素等
      語，即與本院前揭認定事實相符，自堪採信。至被告壬○○聲請覆議，經台灣省車輛行車事故覆議鑑定委員會第
      0940 100059號函研判之有二種碰撞型態，均與事實不符
      ，尚無足取。
   4、揆諸前開說明，本院認本件事故應係被告壬○○變換車道
      未注意安全距離為肇事主因，且該過失行為與被害人方福
      春之死亡，有相當因關係存在，則原告基於侵權行為損害
      賠償之法律關係，請求被告壬○○及海希歐公司連帶負損
      害賠償責任，自屬有據。
六、按因故意或過失，不法侵害他人之權利者，負損害賠償責任
    ，民法第184條第1項前段著有明文。又受僱人因執行職務，
    不法侵害他人之權利者，由僱用人與行為人連帶負損害賠償
    責任，亦為民法第188條第1項所定。其次，因侵權行為所生
    之損害賠償請求權，自請求權人之有損害及賠償義務人時起
    ，二年間不行使而消滅，復為民法第197條第1項前段所明定
    ，且關於侵權行為損害賠償請求權之消滅時效，應以請求權
    人實際知悉損害及賠償義務人時起算，非以知悉賠償義務人
    因侵權行為所構成之犯罪行為經檢察官起訴，或法院判決有
    罪為準 (最高法院72年台上字第738號判例參照)。查被告海
    希歐公司抗辯被告壬○○案發當日係從事個人事務，非執行
    被告海希歐公司之業務，且原告對之起訴自事故發生日起迄
    起訴之日止已逾2年消滅時效，並以前詞置辯等情，均為原
    告所否認，且被告海希歐公司對其抗辯事實均未予舉證，已
    難置信，況被告壬○○於警訊時尚自承：伊於案發當日被撞
    後因趕著送貨，見車無傷痕即立刻離開事故現場等語（參台
    灣高雄地方法院檢察署91年度偵字第16238號偵查卷第
    12、13頁，此核與頂替其罪行之證人劉明章於警訊之供述一
    致），且被告海希歐公司於辯論意旨狀陳稱被告壬○○因出
    貨單有誤，原本應送往新營復興路盈昌家具卻送到鳥松鄉○○路之179家具，發現錯誤後，即電話聯絡被告海希歐公司
    有誤，顯見被告壬○○事故當天確係在執行被告海希歐公司
    之職務。次查，本件案發當時為91年7月25日，警員固由現
    場留下的車牌而循線查悉車主為被告海希歐公司，及當時頂
    替被告壬○○犯行之訴外人劉明章，惟查，警員於事發後之
    偵訊調查中僅告知原告甲○○肇事者為訴外人劉明章，從未
    對其說明訴外人劉明章係被告海希歐公司之受僱人，或提及
    被告海希歐公司，乃至該公司與該肇事事故之關連性等情，
    有原告甲○○之警訊筆錄在卷可稽。雖警員於事故後有將舉
    發違反道路交通管理事件通知單寄發與肇事者即訴外人劉明
    章，並表明車主姓名等字樣（見高雄縣警察局仁武分局仁警
    刑移字第628號偵查卷），然該通知單既非寄交原告等人，
    原告又從何知悉肇事者之僱用關係，乃至其究執行何等業務
    ？更無論被告海希歐公司就原告之事故當時已有充足事證足
    以知悉肇事者為被告壬○○，乃至被告壬○○當時刻正於執
    行被告海希歐公司業務之期間等節，均未予說明舉證，則其
    前揭辯解，實無足取。自應以原告主張其於91年8月26月方
    知侵權行為人為被告壬○○，並循線查悉被告壬○○刻正執
    行被告海希歐公司業務，故應於91年8月26日起算時效等語
    ，較為可信，依此，原告於93年7月28日對被告海希歐公司
    之追加起訴，自尚未罹於民法第197條第1項之消滅時效。
七、次按不法侵害他人致死者，對於支出醫療及增加生活需要之
    費用或殯葬費之人，亦應負損害賠償責任。又不法侵害他人
    致死者，被害人之父、母、子、女或配偶，雖非財產上之損
    害，亦得請求賠償相當之金額。民法第192條第1項及第194
    條亦分別定有明文。查原告請求被告應賠償之扶養費、殯葬
    費、精神慰撫金等各項費用，是否應予准許，謹分述如下：
   1、扶養費用部分：依案發當時91年7月25日計算，(1)原告甲○○依內政部統計處公布之簡易生命表，尚有平均餘命
      11.32歲 (以整數11年計)，而原告甲○○除被害人方福春
      外，尚有子女四名及配偶，被害人應負扶養比例為6分之1
      ，暨以財政部核定受扶養親屬額每年每人111,000元、霍
      夫曼計算式扣除中間利息，計扶養費用165,482元。惟按
      民法第1117條第1項規定，受扶養權利者，以不能維持生
      活而無謀生能力者為限。而同條第二項僅規定，前項無謀
      生能力之限制，於直系血親尊親屬不適用之，並非規定前
      項之限制，於直系血親不適用之。是直系血親尊親屬如能
      以自己財產維持生活者，自無受扶養之權利。依原告甲○○之稅務電子閘門財產所得調件明細表，甲○○於91年有
      薪資所得90,860元、利息所得59,609元、房屋二筆、田賦
      九筆、土地一筆，甲○○應能以自己財產維持生活，故其
      請求扶養費顯無理由。(2 )原告戊○○○之平均餘命為
      12.56年 (以整數13年計)，依上開說明計扶養費用177,
      417元 (小數點以下四捨五入)。參諸原告戊○○○於91年
      度之稅務電子閘門財產所得調件明細表，其僅有所得
      26,676元，顯然無法以自己財產維持生活，則其請求扶養
      費尚屬有據。(3)至原告乙○○時年17歲，得受扶養年數3
      年，被害人應負擔比例二分之一，依財政部核定受扶養親
      屬免稅額每年每人74,000元，計扶養費用111,000元。惟
      查，依稅務電子閘門財產所得調件明細表所示，原告乙○○91年度有薪資所得45,680元、田賦三筆、房屋一棟，顯
      見其有謀生能力，且能以自己財產維持生活，則其請求扶
      養費尚無理由。(4)原告己○○時年41.75歲，按夫妻履行
      共同生活，婚姻生活方能維持美滿幸福，故夫妻同居義務
      實乃維護婚姻生活之基本要件。履行同居生活，則夫妻非
      互負生活保持之扶養義務不可，扶養對方，亦即保持自己
      之婚姻生活，其扶養之程度與自己之生活程度相同，是為
      夫妻互負共同生活之義務。原告己○○照料家務，使被害
      人方福春得專心外出工作，原告既有賴被害人賺錢養家，
      且原告至今仍待業中，則原告應得請求被告給付扶養費。
      按事故發生時原告平均餘命尚有39.34年，另被害人時年
      45.88歲，尚有餘命31.06年，兩者相較，以被害人較短年
      數，作為計算原告扶養年數。按勞動基準法第54條第1項
      第1款強制退休年齡六十歲，即得視為無謀生能力，原告
      應受扶養年數計12年 (以整數計)(31.06-(60-41.75)=12.
      81)。原告尚有子女三名，被害人應負扶養義務比例為四
      分之一，再依財政部核定受扶養親屬免稅額，70歲以上每
      人111, 000元、70歲以下每人74,0 00元，並依霍夫曼計
      算式扣除中間利息，綜合計算，計扶養費189,552元，惟
      查，依本院調取原告己○○之稅務電子閘門財產所得調件
      明細表所示，原告己○○91年度有利息所得14,239元，另
      有田賦四筆，財產總額達2,775,853元，顯非不能以自己
      財產維持生活，則其請求扶養費，尚屬無據。
   2、精神慰撫金部分：原告六人均各請求1,000,000元之精神
      慰撫金，按非財產上損害之慰撫金數額，究竟若干為適當
      ，應斟酌兩造身分、地位及經濟狀況，俾為審判之依據。
      原告甲○○財產已如前述，目前無業；丙○○、丁○○目
      前從事護士工作，每月薪水約3萬元，有固定收入；戊○○○無業、乙○○、己○○目前待業中，業經原告自陳於
      狀內，而依被告壬○○之稅務電子閘門財產所得調件明細
      表，其91年薪資所得為232,300元，並有田賦一筆。被告
      海希歐公司之實收資本額為5,000,000元、並有汽車6輛。
      綜合原告經濟情況、被告資力及本件肇事情節（被告壬○○無照駕駛，於事故後竟逃逸現場，復尋人頂替犯行等）
      等情狀，認原告甲○○、丙○○、丁○○、乙○○各請求
      給付1,000,000元慰撫金尚屬過高，應予酌減為600,000
      元，原告戊○○○、己○○各請求給付1,000,000元慰撫
      金過高，應予酌減為800,000元。
   3、殯葬費：原告己○○為被害人方福春治喪計支出費用251,
      700元，雖有收據乙紙為憑，惟電子琴、牽亡哥等費用共
      計17,500元，非喪葬所必需，應予剔除，此外均屬必要費
      用，自應由被告賠償殯葬費234,200元。
八、按損害之發生或擴大，被害人與有過失者，法院得減輕賠償
    金額或免除之，民法第217條第1項定有明文。查本件被害人
    方福春駕駛大貨車自後追撞被告壬○○之小貨車，按汽車在
    同一車道上行駛時，除擬超越前車外，後車與前車之間應保
    持隨時可煞停之距離；又駕駛人應注意車前狀況，並隨時採
    取必要之安全措施，為道路交通安全規則第94條第1項及第3
    項所明定。惟本件應為被告壬○○駕駛之前車自左側車道向
    右變換車道時，未讓直行車先行，且未注意安全距離，致被
    害人方福春駕駛之後車煞車不及而肇事，已如前述，本件被
    害人方福春行駛於中線車道，難以期待被害人方福春與隔壁
    車道之行駛車輛保持安全距離，隨時防止他車道車輛變換車
    道，被害人方福春應無過失，被告壬○○應就其侵權行為負
    擔全部損害賠償責任。
九、按保險人依強制汽車責任保險法規定給付之保險金，視為加
    害人或被保險人損害賠償金額之一部分；加害人或被保險人
    受賠償請求時，得扣除之。強制汽車責任保險法第30條著有
    明文。本件原告等已獲強制責任保險金1,400,000元，此為
    原告所自陳，平均原告每1人計受領強制險233,333元，加上
    被告海希歐公司支付慰問金5萬元應予扣除（原告甲○○表
    示願自其請求金額內予以扣除）。總計前述，原告甲○○得
    請求數額應為316,667元；原告戊○○○得請求744,084元；
    原告丙○○、丁○○、乙○○各得請求366,667元；原告己○○得請求800,867元，及被告壬○○自起訴狀繕本送達之
    翌日（93年7月21日）起，被告海希歐公司自追加起訴狀繕
    本送達翌日（93年8月10日）起，均至清償日止，按年息百
    分之5計算之法定利息等情，自屬有據，應予准許；至原告
    逾前開請求之數額，為無理由，不應准許。
十、兩造均陳明願供擔保，分別聲請宣告假執行或免為假執行，
    經核原告勝訴部分，合於法律規定，爰分別酌定相當之擔保
    金額宣告之；至原告其餘假執行之聲請，因訴之駁回而失所
    附麗，不予准許。
據上結論，本件原告之訴，為一部有理由，一部無理由，並依民
事訴訟法第79條、第85條第2項、第390條第2項、第392條第2項
、第3項，判決如主文。
中    華    民    國    95    年    6     月    27    日
                  民事第五庭    法  官  林彥君
以上正本係照原本作成
如對本判決上訴，須於判決送達後20日內向本院提出上訴狀
中    華    民    國    95    年    6     月    27    日
                                書記官  張豐榮


司法院資訊處製作；財團法人民間司法改革基金會備份。
